【裁判字號】    94,婚,749
【裁判日期】    950119
【裁判案由】    履行同居
【裁判全文】
臺灣高雄地方法院民事判決               94年度婚字第749號
原      告  丙○○
訴訟代理人  乙○○
被      告  甲○○
訴訟代理人  邱超偉律師
            石繼志律師
右當事人間請求履行同居事件，本院於民國95年1月5日言詞辯論
終結，判決如左：
    主      文
原告之訴駁回。
訴訟費用由原告負擔。
    事實及理由
一、原告起訴主張：兩造係夫妻關係，婚後原本同住高雄市左營
    區○○○路184巷21號5樓之1之戶籍地，後因子女管教問題
    意見紛歧發生糾紛，被告因此向鈞院聲請保護令裁定在案，
    原告因礙於保護令之限制，不得已暫時與被告分居。今保護
    令之期限已滿，原告請求返回戶籍住所共同生活，為被告所
    拒，並阻止原告返回上開住所。被告既不讓原告返回上開戶
    籍住所，又不與原告協議決定夫妻共同生活之住所，又被告
    無不能與原告履行夫妻同居之具體事實，為此，爰依民法第
    1001條之規定，訴請被告應與原告同居。並聲明：求為判決
    被告應與原告在高雄市左營區○○○路184巷21號5樓之1同
    居。
二、被告對於兩造係夫妻一節不爭執，惟原告在保護令期滿後，
    其從未打電話與被告聯繫或返回戶籍地；又原告嗣後自行離
    家，並於離家期間多次潛回家中拿走物品，顯見原告根本無
    履行同居之意願；再者，依保護令內容，原告應接受心理輔
    導及其他治療與輔導，否則原告有可能再為家庭暴力行為，
    被告疑慮原告並未完成此等治療程序，故拒絕與原告同居。
    並聲明：求為判決如主文所示。
三、原告主張兩造為夫妻，現婚姻關係仍存續中，原本同住於高
    雄市左營區○○○路184巷21號5樓之1，後來因家庭暴力行
    為，原告於93年5月9日遷出上開住所，現居於高雄市三民區
    ○○○路399 之3 號5 樓等情，業據原告提出戶籍謄本、本
    院93年度家護字第20號民事通常保護令、台灣高等法院高雄
    分院93年度家護抗字第62號民事裁定各1 件在卷足憑，為兩
    造不爭執，並經本院依職權調閱本院93年度家護字第20 號
    、台灣高等法院高雄分院93年度家護抗第62號全卷核閱無訛
    ，此部分事實堪信為真實。
四、按夫妻互負同居之義務。但有不能同居之正當理由者，不在
    此限，民法第1001條定有明文。本件原告主張兩造現婚姻關
    係仍存續中，被告應履行同居等語，被告則以前揭情詞置辯
    。經查：
  (一)對於夫妻之住所，民法第1002條規定：「夫妻之住所，由雙
    方共同協議之；未為協議或協議不成時，得聲請法院定之。
    法院為前項裁定前，以夫妻共同戶籍地推定為其住所」，可
    知夫妻之住所，應先由雙方共同協議定之，未為協議或協議
    不成時，始聲請法院定之，亦即妻並非當然以夫之住所為住
    所。又民法第1002條所規定之夫妻住所，參照憲法第10條保
    障人民居住自由及大法官釋字第452 號解釋之意旨，應認夫
    妻住所非必以約定一個為必要，亦即夫妻雙方得協議各有其
    住所，而「協議」並不以明示為限，即默示之協議亦可（臺
    灣高等法院暨所屬法院88年法律座談會民事類第29、30、31
    、32號亦同此見解）。本件兩造婚後雖同住於高雄市左營區
    ○○○路184 巷21號5 樓之1 ，嗣因原告之家庭暴力行為，
    原告因被告之保護令聲請而不得返回該址同住，雖其稱保護
    令期間已屆至，惟原告未依保護令所定接受心理輔導及其他
    治療與輔導，亦為原告承認，是被告拒絕原告返回上開住所
    同居，有正當理由，自難謂其有違反夫妻間同居義務。
  (二)按婚姻雖係以夫妻之共同生活為其目的，然亦為男女雙方基
    於誠摯互信之感情基礎而為結合，惟原告上開家暴之行為不
    僅踐踏被告之人格尊嚴，且未依保護令接受心理輔導，故被
    告辯稱原告前開行為令其無法忍受，並感到無法再與原告共
    同生活，較為可採。本院綜合上情，認原告前開行為均足使
    被告精神上感受到痛苦，則被告因原告未能給予適當之尊重
    ，致人格受嚴重損害，而拒絕與原告同居，即不得謂無不能
    同居之正當理由。從而，被告雖未履行與原告之同居義務，
    然其係於遭原告極度不尊重，精神上、人格上受有嚴重損害
    之情形下分居，則其未履行同居義務即不能謂無正當理由，
    揆諸首揭說明，原告依民法第1001條前段請求被告履行同居
    之義務，為無理由，不應准許。
五、兩造其餘攻擊防禦方法於本判決之結果不生影響，爰不一一
    論駁，附此敘明。
六、據上論結：本件原告之訴無理由，依民事訴訟法第78條，判
    決如主文。
中    華    民    國    95    年    1     月    19    日
                      臺灣高雄地方法院家事法庭
                          法  官  何清富
以上正本係照原本作成。
如對本判決上訴，須於判決送達後20日內，向本院提出上訴狀。
中    華    民    國    95    年    1     月    19    日
                          書記官  張乃昇


司法院資訊處製作；財團法人民間司法改革基金會備份。
